【裁判字號】    96,訴,4703
【裁判日期】    970709
【裁判案由】    偽造有價證券等
【裁判全文】
臺灣臺中地方法院刑事判決              96年度訴字第4703號
公  訴  人  臺灣臺中地方法院檢察署檢察官
被      告  丙○○
指定辯護人  本院公設辯護人丁○○
上列被告因偽造有價證券等案件，經檢察官提起公訴（96年度偵
緝字第2941號），本院判決如下：
    主  文
丙○○共同意圖供行使之用，而偽造有價證券，處有期徒刑年
陸月。扣案之本票壹張（包括其上如附表編號一所示之「乙○○
」、「戊○○」之簽名及指印各壹枚）以及扣案「祥榮小客車租
賃股份有限公司車輛出租約定承諾切結書」上如附表編號二所示
「乙○○」、「戊○○」之簽名及指印，以及未扣案之偽造「乙○○」、「戊○○」國民身分證各壹張（含其上偽造之公印文各
壹枚），均沒收。
    事  實
丙○○於民國91年1 月6 日19時50分許，與甲○○（業經臺灣高
等法院臺中分院判處有期徒刑2 年6 月確定）一同前往劉文賜所
經營位於臺中市○○區○○路200 之2 號之祥榮小客車租賃股份
有限公司（下稱祥榮租賃公司）租借汽車使用。丙○○明知貼有
其自己照片，而實際姓名年籍資料均屬「戊○○」所有之中華民
國國民身分證正本，及貼有甲○○照片，而實際姓名年籍資料均
屬「乙○○」所有之中華民國國民身分證正本各1 張均屬偽造，
竟仍與甲○○共同基於意圖為自己不法所有、行使偽造國民身分
證之犯意聯絡，由丙○○持偽造之戊○○身分證，甲○○持偽造
之乙○○（戊○○之妻）身分證，向祥榮租賃公司之負責人劉文
賜佯稱欲承租自用小客車1 輛，並分別交付偽造之「戊○○」及
偽造之「乙○○」身分證各1 張給劉文賜，供劉文賜影印留存而
行使各該偽造身分證，足以生損害於戊○○、乙○○與祥榮租賃
公司，致劉文賜不疑有詐乃應允之，並提出辦理租借手續應簽立
之本票（如附表編號一所示）及「祥榮小客車租賃股份有限公司
車輛出租約定承諾切結書」各1 張，要求丙○○與甲○○簽發本
票及簽訂契約。丙○○與黃碧雲即共同基於意圖供行使之用而偽
造有價證券並進而行使、偽造私文書並進而行使之犯意聯絡，由
丙○○在上開本票發票人欄偽造「戊○○」之簽名及指印各1 枚
，甲○○則偽造「乙○○」之簽名及指印各1 枚，而偽造以戊○○與乙○○名義共同簽發之本票1 張（發票日為91年1 月6 日，
未載到期日），交付劉文賜執存供擔保之用而行使該偽造之有價
證券；另甲○○又在前揭「祥榮小客車租賃股份有限公司車輛出
租約定承諾切結書」之承租人（乙方）「租車人姓名」、「本契
約經雙方同意（不含保險）」欄，分別各偽造「乙○○」之簽名
與指印各1 枚，復於「出租車牌號碼Y3-1829 」、「押金10000
」等欄位上偽造乙○○之指印各1 枚，以及於該切結書背面之「
承租人簽字欄」偽造「乙○○」簽名1 枚，丙○○則在「連帶保
證人姓名」欄偽造「戊○○」之簽名及指印各1 枚，藉以偽造以
乙○○與戊○○名義作成之私文書，再交還給劉文賜而行使該偽
造之私文書，足以生損害於乙○○、戊○○與祥榮租賃公司。嗣
劉文賜收受上開本票、切結書後，誤信丙○○與甲○○確分別為
「戊○○」與「乙○○」本人，且欲租車及擔任連帶保證人，致
陷於錯誤，而將車號Y3-1829 號之自用小客車1 輛交付給丙○○
與甲○○，其二人因而共同詐得該車。嗣因租車期限於91年1 月
9日19 時50分屆至，丙○○與甲○○仍未歸還該車，經劉文賜通
知戊○○與乙○○本人後，始查悉上情。
    理  由
一、認定犯罪事實所憑之證據及理由
  (一)證據能力方面：
    按被告以外之人於審判外之陳述，雖不符前4 條之規定，而
    經當事人於審判程序同意作為證據，法院審酌該言詞陳述或
    書面陳述作成時之情況，認為適當者，亦得為證據；當事人
    、代理人或辯護人於法院調查證據時，知有第159 條第1 項
    不得為證據之情形，而未於言詞辯論終結前聲明異議者，視
    為有前項之同意，刑事訴訟法第159 條之5 定有明文。本案
    之證人乙○○、劉文賜於警詢中所為之陳述，固為審判外之
    陳述而屬傳聞證據，惟被告、檢察官、指定辯護人就前開審
    判外之陳述，於本院審理中均不爭執其證據能力，復未曾於
    言詞辯論終結前聲明異議，而本院審酌上開陳述作成時之情
    況，並無違法取證之瑕疵，認以之作為證據為適當，揆諸上
    開規定，本案證人乙○○、劉文賜於警詢中所為之陳述，自
    有證據能力。
  (二)上揭事實業據告訴人祥榮租賃公司負責人劉文賜於警詢中證
    述甚詳；且證人即被害人乙○○於警詢及本院96年度訴字第
    1815號案件（即甲○○偽造有價證券等案件）審理中證稱：
    伊與伊先生（即戊○○）之國民身分證並未遺失，而由告訴
    人祥榮租賃公司負責人劉文賜依據丙○○及甲○○所提出之
    國民身分證影印留存之身分證件係經人偽造等語明確。
  (三)此外，復有被告丙○○與證人甲○○所偽造之前揭本票、祥
    榮小客車租賃股份有限公司車輛出租約定承諾切結書以及所
    持用而經告訴人祥榮租賃公司負責人劉文賜影印留存之偽造
    國民身分證影本2 張在卷可稽。又該切結書上「租車人姓名
    欄」上經人按押之指紋經鑑定結果，確與甲○○之右手拇指
    指紋相同，有內政部警政署刑事警察局91年1 月22日（91）
    刑紋字第14658 號鑑驗書1 份在卷可參。而證人甲○○於其
    偽造有價證券案件偵查、審理時，就其犯行均自白不諱，且
    於臺灣臺中地方法院檢察署95年度偵緝字第1724號該案偵訊
    時，經檢察官當庭命其書寫「乙○○」之姓名，經與上述本
    票上字跡詳細比對結果，其運筆態勢、字形結構（尤以該「
    逸」字之書寫有別字情形為甚）均相符合，顯係出自同一人
    之手筆。
二、對被告辯解之判斷：
  (一)被告矢口否認有何犯行，辯稱：其因發生車禍，所有的事情
    都忘記了云云。
  (二)被告於96年9 月25日及96年10月11日偵訊時就其犯行業已坦
    承不諱。經本院將附表編號二所示之「祥榮小客車租賃股份
    有限公司車輛出租約定承諾切結書」及被告之指紋卡送請法
    務部調查局鑑定結果，上開切結書上「戊○○」筆跡處所捺
    指紋與被告指紋卡之左姆指指紋相同，此有法務部調查局97
    年3 月28日調科貳字第09700120300 號鑑定書1 份在卷可稽
    。且證人甲○○於本院97年6 月25日審理時證稱：「契約書
    上『乙○○』是我簽名的，當時我與在庭被告一起去，當時
    被告以『戊○○』名義簽名擔任連帶保證人。當時我拿貼有
    我照片的『乙○○』身分證、而被告持貼有他照片的『戊○○』身分證去辦理。乙○○的身分證也是被告拿給我的，是
    去租車那天，於車行那邊拿給我的。車輛檢驗單上承租人欄
    『乙○○』是我簽的，切結書上租車欄位『乙○○』姓名也
    是我簽名按指印的。至於車號Ｙ3 ─1829號、押金10000 元
    欄位，其上的指印是否我按捺的，我忘記了。」、「好像是
    租車前一個月，於我當時位於臺中縣大肚鄉或是臺中縣烏日
    鄉的租住處，我拿了幾張大頭照給被告，被告只叫我拿幾張
    照片給他就好，叫我不要多問，所以我就沒有問他做何用途
    。」、「（問：承租該部汽車後，該車如何處理？）答：我
    不知道。車子是被告開的。（問：當時租車時，有簽立商業
    本票，其上『乙○○』簽名與指印，也是妳簽名、按捺？）
    答：是。上面三萬元金額是出租人先寫好，讓我們簽名、捺
    印的。至於商業本票上『乙○○』的身分證字號、發票日期
    是誰寫的我也想不起來。而其上『戊○○』的簽名與指印，
    則是被告所為。（問：乙○○與戊○○的身分證後來如何處
    理？）答：我拿完後，當天就交給被告。被告說他要拿回去
    ，我就拿給被告。（問：切結書上連帶保證人欄『戊○○』
    簽名，係何人簽的？）答：這是被告簽名、按指印的，我有
    親眼看到。」等語，足證被告確有在附表編號一所示之本票
    上及編號二所示之切結書上簽名及按捺指印，其於本院審理
    時之辯解顯不足採。
  (三)綜上所述，本案事證甚為明確，被告之犯行堪以認定。
三、論罪科刑之理由
  (一)查戶籍法於97年5 月28日修正公布，增訂第75條：「意圖
    供冒用身份使用，而偽造、變造國民身分證，足以生損害於
    公眾或他人者，處5 年以下有期徒刑、拘役或科或併科新臺
    幣50萬元以下罰金。行使前項偽造、變造之國民身分證者
    ，亦同。將國民身分證交付他人，以供冒名使用，或冒用
    身份而使用他人交付或遺失之國民身分證，足以生損害於公
    眾或他人者，處3 年以下有期徒刑、拘役或科或併科新臺幣
    30萬元以下罰金。」規定，上開條文自公布日施行。本案被
    告犯罪時間係在上開條文增訂施行前之91年1 月6 日，自無
    該條之適用，合先敘明。
  (二)被告行為後，刑法及刑法施行法業於94年2 月2 日經總統以
    華總一義字第09414901號令修正公布，並於95年7 月1 日施
    行。按行為後法律有變更者，適用行為時之法律，但行為後
    之法律有利於行為人者，適用最有利於行為人之法律，現行
    刑法第2 條第1 項定有明文。此條規定乃與刑法第1 條罪刑
    法定主義契合，而貫徹法律禁止溯及既往原則，係規範行為
    後法律變更所生新舊法律比較適用之準據法，是刑法第2 條
    本身雖經修正，但刑法第2 條既屬適用法律之準據法，本身
    尚無比較新舊法之問題，應一律適用裁判時之現行刑法第2
    條規定以決定適用之刑罰法律，先予敘明。又以本次刑法修
    正之比較新舊法，應就罪刑有關之共犯、未遂犯、想像競合
    犯、牽連犯、連續犯、結合犯、以及累犯加重、自首減輕暨
    其他法定加減原因（如身分加減）與加減例等一切情形，本
    於統一性及整體性原則，綜其全部罪刑之結果而為比較，亦
    有最高法院95年度第8 次刑庭會議決議可資參照。經查：
  1.刑法第28條關於共犯之規定，由原條文：「二人以上共同實
    施犯罪之行為者，皆為正犯」，修正為：「二人以上共同實
    行犯罪之行為者，皆為正犯」，揆諸本條之修正理由係為釐
    清陰謀共同正犯、預備共同正犯、共謀共同正犯是否合乎本
    條規定之正犯要件，本件對被告而言，適用修正前或修正後
    刑法第28條之規定論擬，對被告而言並無不利之情形，本件
    有關共同正犯之部分，即引用修正前刑法第28條之規定予以
    論斷。
  2.法定刑中罰金刑部分：刑法第33條第5 款業經修正公布，修
    正後刑法第33條第5 款規定：「罰金：新臺幣1,000 元以上
    ，以百元計算之」。與修正前刑法第33條第5 款規定：「罰
    金：（銀元）1 元以上」不同。比較新舊法結果，以修正前
    即行為時法較有利於被告，故依刑法第2 條第1 項前段規定
    ，本案關於被告所犯之罪，法定刑中有罰金部分，自應適用
    行為時之法律即修正前刑法第33條第5 款規定決定其罰金部
    分之法定刑。
  3.按刑法第2 條第1 項所稱之法律，係指刑罰所依存的整體法
    律狀態，故法律有變更應指足以影響行為的可罰性與法律效
    果的法令因修正或廢止而有所變更而言。所以刑法法律變更
    概念，應界定在法律規定的改變，足以影響刑罰權判斷者而
    言，刑法總則的變更，自然會影響到個別犯罪的成立，乃至
    於法律效果的結構，自屬法律變更，應為新舊法之比較。而
    刑法修正之後，原屬牽連犯及連續犯之數個犯罪行為，依新
    法應數罪併罰，比較修正前之規定，可依裁判上一罪論處，
    顯然修正前之規定有利於被告，如仍依修正後之規定，對於
    被告極為不利，從而，解釋上對於刑法第2 條之解釋，應包
    括此種影響罪刑加重之規定。本件查被告行為後，刑法第55
    條關於牽連犯之規定業已刪除，經比較新舊法結果，以被告
    行為時之規定較有利於被告，新法之規定對於被告並無較為
    有利之情形，自應依刑法第2 條第1 項前段規定，適用修正
    施行前之刑法第55條規定。
  4.綜合比較上述修正前後刑法第28條、第33條第5 款、第55條
    之結果，修正後刑法之規定並非較有利於被告，參酌修正後
    刑法第2 條第1 項規定之「從舊從輕」原則，本案被告應適
    用修正前刑法為法條適用之依據。
  (三)按本票可以流通市面，為有價證券；又所偽造之空白本票，
    雖係購自文具店，但其票面已依票據法規定記載本票所應記
    載之事項，並表明本票字樣就其外表觀之既為憑票即付，其
    權利之行使，與票據之占有，立於不可分離之關係，且可流
    通市面，得以自由轉讓，自屬有價證券之一種，最高法院31
    年上字第409 號判例、74年台上字第1633號判決可資參照。
    又行使偽造有價證券，以取得票面價值之對價，固不另論詐
    欺罪，但如以偽造之有價證券供作擔保或作為新債清償而借
    款，則其借款之行為，為行使有價證券以外之另一行為，其
    間有方法結果關係，應論以詐欺罪之牽連犯，最高法院83年
    度台上字第1744號亦著有判決可資查考。本件被告所為，係
    犯刑法第216 條、第212 條之行使偽造特種文書罪（持偽造
    國民身分證部分），以及第216 條、第210 條之行使偽造私
    文書罪、第201 條第1 項之偽造有價證券罪、第339 條第1
    項之詐欺取財罪。被告前開偽造署名、指印之行為，均係偽
    造有價證券、私文書之部分行為，均不另論罪；又其行使偽
    造有價證券之低度行為，為偽造有價證券之高度行為所吸收
    ，而偽造私文書之低度行為，為行使之高度行為吸收，亦均
    不另論罪。
  (四)被告與證人甲○○間就本件犯行，有犯意聯絡與行為分擔，
    依修正前刑法第28條規定，為共同正犯。
  (五)被告同時行使偽造之「戊○○」及「乙○○」之身分證，係
    一行為觸犯數罪名，為想像競合犯，應依修正前刑法第55條
    前段之規定，從一重處斷。
  (六)被告所犯上開各罪間，有方法、目的之牽連關係，為牽連犯
    ，應依修正前之刑法第55條後段規定，從一重之偽造有價證
    券罪處斷。
  (七)審酌被告以偽造他人簽名、指印等方式，偽造有價證券及偽
    造文書，復持以行使，終至詐得系爭自用小客車，其犯罪手
    法雖足以影響金融秩序及票據之流通性，惟手段尚屬平和，
    惟其犯罪後矢口否認犯行，態度不佳，難認有所悔意等一切
    情狀，量處如主文所示之刑。
  (八)沒收部分：
  1.本件扣案被告及其共犯所偽造之於「祥榮小客車租賃股份有
    限公司車輛出租約定承諾切結書」如附表編號二所示之「乙○○」、「戊○○」簽名及指印，既皆屬偽造，爰均依刑法
    第219 條之規定予以宣告沒收。
  2.被告所偽造之本票（包括附表編號一所示之「乙○○」、「
    戊○○」之簽名及指印各1枚）既係偽造，爰均依刑法第205
    條之規定宣告沒收。
  3.本件未扣案之偽造「乙○○」、「戊○○」之國民身分證（
    含其上偽造之公印文）各1 張，均為被告與共犯所自備，且
    分別係供犯罪所用之物，爰併依刑法第38條第1 項第2 款之
    規定宣告沒收之。
四、適用之法律
  (一)刑事訴訟法第299 條第1 項前段。
  (二)刑法第2 條第1 項、（修正前）第28條、第201 條第1 項、
    第205 條、第210 條、第212 條、第216 條、第219 條、第
    339 條第1 項、（修正前）第55條、（修正前）第33條第5
    款、第38條第1 項第2 款，
  (三)刑法施行法第1 條之1。
中    華    民    國    97    年    7     月    9     日
                刑事第八庭  審判長法  官  林慧英
                                  法  官  簡源希
                                  法  官  陳慧珊
上正本證明與原本無異。
如不服本判決，應於判決送達後10日內向本院提出上訴狀（應附
繕本），上訴於臺灣高等法院臺中分院。
                                  書記官  施玉卿
中    華    民    國    97    年    7     月    9     日
附表：
┌──┬───────┬───────────────┐
│編號│偽造物品名稱  │偽造之署押                    │
├──┼───────┼───────────────┤
│一  │本票一張      │1.偽造「乙○○」之簽名、指印各│
│    │（編號：002446│  一枚。                      │
│    │，票面金額：新│2.偽造「戊○○」之簽名、指印各│
│    │台幣萬元整）│  一枚。                      │
├──┼───────┼───────────────┤
│二  │祥榮小客車租賃│A.正面：                      │
│    │股份有限公司車│  1.租車人姓名欄：偽造「乙○○│
│    │輛出租約定承諾│    」之簽名、指印各一枚。    │
│    │切結書        │  2.連帶保證人姓名欄：偽造「羅│
│    │              │    為泓」之簽名、指印各一枚。│
│    │              │  3.出租車牌欄之「號碼Y3-1829 │
│    │              │    」之字樣上：偽造乙○○之指│
│    │              │    印一枚。                  │
│    │              │  4.押行照欄之「押金10000」之 │
│    │              │    字樣上：偽造乙○○之指印一│
│    │              │    枚。                      │
│    │              │  5.本契約經雙方同意（不含保險│
│    │              │    ）欄之偽造「乙○○」之簽名│
│    │              │    、指印簽名一枚。          │
│    │              │B.背面：                      │
│    │              │  1.承租人簽字欄：偽造「乙○○│
│    │              │    」之簽名一枚。            │
└──┴───────┴───────────────┘
【附錄本案論罪科刑法條】
刑法第201條第1項：
意圖供行使之用，而偽造、變造公債票、公司股票或其他有價證
券者，處3年以上10年以下有期徒刑，得併科3千元以下罰金。
刑法第210條：
偽造、變造私文書，足以生損害於公眾或他人者，處5 年以下有
期徒刑。
刑法第212條：
偽造、變造護照、旅券、免許證、特許證及關於品行、能力服務
或其他相類之證書、介紹書，足以生損害於公眾或他人者，處1
年以下有期徒刑、拘役或3百元以下罰金。
刑法第216條：
行使第210條至第215條之文書者，依偽造、變造文書或登載不實
事項或使登載不實事項之規定處斷。
刑法第339條第1項：
意圖為自己或第三人不法之所有，以詐術使人將本人或第三人之
物交付者，處5年以下有期徒刑、拘役或科或併科1千元以下罰金
。


司法院資訊處製作；財團法人民間司法改革基金會備份。
